臺灣臺北地方法院民事判決　　　　　　　　　　　　　九十三年度保險字第五四號
　　原　　　告　丙○○
　　訴訟代理人　林鳳秋律師
　　　　　　　　張家琦律師
　　被　　　告　中國人壽保險股份有限公司
　　法定代理人　甲○○
　　訴訟代理人　己○○
　　　　　　　　丁○○
右當事人間給付保險金事件，本院於民國九十三年十一月十二日言詞辯論終結，判決
如下：
    主  文
原告之訴及其假執行之聲請均駁回。
訴訟費用由原告負擔。
    事實及理由
一、按訴狀繕本送達後，原告固不得將原訴變更或追加他訴，但請求之基礎事實同一
    者，不在此限。民事訴訟法第二百五十五條第一項第二款定有明文。所謂請求之
    基礎事實同一，係指變更或追加之訴與原訴之主要爭點有其共同性，各請求利益
    之主張在社會生活上可認為同一或關連，而就原請求之訴訟及證據資料，於審理
    繼續進行在相當程度範圍內具有同一性或一體性，得期待於後請求之審理予以利
    用，俾先後兩請求在同一程序得加以解決，避免重複審理，進而為統一解決紛爭
    者，即屬之。判斷是否合於民事訴訟法第二百五十五條第一項第二款之「請求之
    基礎事實」同一，應考慮被告之防禦權是否受到不利益及在訴訟之過程，准予為
    訴之變更、追加後，原來已經進行過之訴訟資料與證據資料，有無繼續使用之可
    能性及價值。參照最高法院九十年度台抗字第五一九號判決要旨。本件原告原以
    保險契約起訴請求被告給付保險金，並以兩造合意本件請求以另一保險契約之判
    決結果比照辦理，主張本件請求權時效應自該案判決確定時起算，嗣追加侵權行
    為為備位請求，並以被告故意以前開合意以便主張本件請求之時效抗辯，本件追
    加之訴與原訴之主要爭點有其共同性，就原請求之訴訟及證據資料，於審理繼續
    進行在相當程度範圍內具有同一性或一體性，得期待於備位請求之審理予以利用
    ，俾先後兩請求在同一程序得加以解決，避免重複審理，且不甚礙被告之防禦權
    ，依前開判決意旨，原告本於同一基礙事實所為訴之變更，應予准許，合先敘明
    。
二、原告主張：原告之夫即訴外人李家進以自己為被保險人原告為受益人，於民國六
    十八年八月三十一日向被告（更名前為華僑人壽保險股份有限公司）投保松鶴終
    身保險，保單號碼：Ｎ0000000號，投保金額新台幣（下同）二十萬元；
    李家進於九十一年一月二十五日晚間，因酒醉異物阻塞呼吸道造成窒息死亡，依
    保險單條款第十一條之約定，被告應給付原告保險金額五倍之意外身故保險金即
    一百萬元；惟李家進生前任職於東聯化學股份限公司，亦向被告投保團體意外傷
    害險，保險金額為三百萬元，原告依前開團體意外傷害險之保險條款，另可向被
    告請求領三百萬元之身故保險金，但被告公司以李家進是否屬意外身故而拒絕給
    付，由於二件保險金均涉及李家進係因疾病或意外身故之爭議，被告承諾關於本
    件二十萬元保單部分先給付二倍之意外身故保險金，其他三倍即六十萬元部分，
    則嗣前開團體意外保險三百萬元部分法院判決確定後再予比照辦理，而團體意外
    保險部分業經臺灣屏東地方法院九十一年度保險字第二十三號判決被告應給付三
    百萬元，被告提起上訴，經臺灣高等法院高雄分院九十二年度保險上字第一號、
    最高法院九十三年度台上字第一○五號判決，駁回被告公司之上訴，該判決既經
    確定原告勝訴，又經原告發函請求被告給付，被告應依當初約定，將另外之三倍
    意外身故保險金六十萬元給付原告，並依保險法第三十四條規定給付遲延利息；
    另，被告一方面要求原告俟團體保險部分之判決確定，一方面以上訴拖延該判決
    確定之時間，再於本案主張時效抗辯，顯係以詐騙之手段不法侵害原告之權益，
    若因此造成原告之請求權喪失，被告人員已構成民法第一百八十四條第一項前段
    及後段之侵權行為，應就原告所受損失即六十萬元之款項負損害賠償責任，被告
    依民法第一百八十八條規定，應負僱佣人之連帶賠償責任。並以先位聲明：（一
    ）被告應給付原告新台幣六十萬元，及自起訴狀繕本送達翌日起至清償日止，按
    年息百分之十計算之利息。（二）原告願供擔保，請准宣告假執行。備位聲明：
    （一）被告應給付原告新台幣六十萬元，及自起訴狀繕本送達翌日起至清償日止
    ，按年息百分之五計算之利息。（二）原告願供擔保，請准宣告假執行。
三、被告則以：按保險法第六十五條規定，被保險人之保險金給付請求權於二年內未
    行使而罹於時效。原告主張被保險人於九十一年一月二十五日因酒醉異物阻塞呼
    吸道造成窒息死亡，則依保險法第六十五條規定，原告至遲應於九十三年一月二
    十五日前為請求，原告於九十三年三月方提起本件訴訟，其保險金給付請求權已
    罹於時效，被告依法為時效抗辯，是被告無須給付保險金。原告主張被告與其約
    定先行給付二十萬之意外保險金，待團體意外傷害險判決確定後，再另行給付本
    件意外身故保險金之合意云云；對於原告主張之上開事實，被告否認其真正。被
    告按系爭松鶴終身保險第十條第一項約定，給付原告之四十萬元乃屬疾病身故保
    險金，並非原告所稱之意外身故保險金，原證六號並不足以證明雙方有該等合意
    。又，系爭保險與團體意外保險之條款關於意外之定義根本不同，按系爭保險契
    約第十一條對於意外之定義為「……因遭遇直接外來突發之意外傷害事故而致其
    身体受傷害，並此以傷害為直接原因，自受傷害之日起起一八○日內死亡者……
    」而團體意外保險契約第五條第二項對於意外之定義為「前項所稱意外傷害事故
    ，指非由疾病引起之外來突發事故」。系爭保險契約對於意外之認定顯然較團體
    意外保險契約對於意外之認定嚴格許多，而在系爭保險與團體意保險對於意外認
    定有所不同之前題下，二者理賠基礎即有所不同，被告公司如何將本件保險比照
    團保辦理，因此被告員工戊○○當時自不可能與原告達成依意外定義較寬鬆之團
    體保險判決確定時，被告願理賠意外定義較嚴格之本件保險。按民法第一百四十
    七條規定「時效期間，不得以法律行為加長或縮短之。並不得預先拋棄時效之利
    益。」時效與公益有關，自不允當事人任意約定變更之；倘原告所稱為真，即原
    告與被告於本件保險金請求權尚未罹於時效時，雙方約定縱日後保險金請求權罹
    於時效後，原告仍得請求，而被告不得以為時效抗辯情況。如此豈不等同於被告
    預先拋棄時效利益，何況，依原告所稱，雙方僅係約定本件保險金給付將比照團
    体意外險之判決，並未約定原告於團體意外險判決確定前原告不得請求，則該等
    約定即造成原告於團體意外險判決前、甚至判決確定後皆可請求之情況，而產生
    被告預先拋棄時效利益之法律效果。是縱原告所稱為真，該合意亦屬無效。又，
    本件保險契約當事人為要保人即被保險人李家進與與被告，被保險人死亡後，則
    其契約權利應由其繼承人繼承之，因此，縱有任何欲變更本件保險契約之合意，
    該合意亦應由被保險人之全体繼承人與被告共同為之。被保險人之繼承人為原告
    、乙○○、李思璉等，原告及證人乙○○是否有代理全體繼承人為法律行為之權
    ，非無疑義。民法第一百七十一條規定無代理權人所為之法律行為，其相對人於
    本人未承認前得撤回之。是縱如原告主張被告與其曾達成待團體保險確定後再比
    照給付本件保險金之合意為真，則被告亦得依上開民法規定撤回該意思表示。原
    告稱被告有民法一百八十四條第一項前後段之侵權行為云云。民法第一百八十四
    條第一項前後段乃不同之請求權基礎，該條款前段之法律要件事實要件為「因故
    意或過失不法侵害他人之權利」、後段為「故意以背於善良風俗之方法，加損害
    於他人」，被告之「故意或過失」、「不法」等情狀、被告如何以「背於善良風
    俗之方法」加損害於原告，原告對於上情即被告是否符合民法第一百八十四條之
    法律要件事實完全未加說明及舉證，即稱被告以「詐騙」手段侵害其權益，原告
    之主張應無理由。並聲明：（一）原告之訴駁回。（二）如受不利益判決，被告
    願供擔保，請准免受假執行之宣告。
四、兩造不爭執之事項：
（一）訴外人李家進於九十一年一月二十五日晚間，因酒醉異物阻塞呼吸道造成窒息
      死亡。
（二）訴外人李家進生前為東聯公司員工，曾向被告投保團體意外傷害保險，保險期
      間自九十年八月一日午夜十二時起一年，保險金額三百萬元，依該保險契約之
      保險單條款第五條約定：「被保險人於本契約有效期間內，因遭受意外傷害事
      故，致其身體蒙受傷害而致殘廢或死亡時，依照本契約的約定，給付保險金。
      前項所稱意外傷害事故，指非由疾病引起之外來突發事故。」，原告以訴外人
      前開事故，屬團體意外傷害保險中之承保之意外傷害事故，起訴向被告請求保
      險金三百萬元，業經臺灣屏東地方法院九十一年度保險字第二十三號判決被告
      應給付三百萬元，被告提起上訴，經臺灣高等法院高雄分院九十二年度保險上
      字第一號、最高法院九十三年度台上字第一○五號判決確定。
（三）原告之夫即訴外人李家進以自已為被保險人原告為受益人，於六十八年八月三
      十一日向被告投保松鶴終身保險（保單號碼：Ｎ0000000號）投保金額
      二十萬元。訴外人前開事故，業經被告依松鶴保險契約第十條之約定於九十一
      年二月間給付四十萬元。本件原告係以前開事故係意外傷害事故，依保險契約
      第十一條之約定請求給付保險金額五倍保險金，扣除前開已領四十萬元之六十
      萬元保險金。
（四）九十一年二月間原告依前開二保險契約向被告請求支付保險金，經被告支付前
      開四十萬。
五、本件所應審究者乃（一）本件有無罹於時效，時效之起算點？（二）原告備位主
    張侵權行為有無理由？析述如下：
（一）按民法第一百二十八條規定，消滅時效自請求權可行使時起算，其中所謂「請
      求權可行使時」，乃指權利人得行使請求權之狀態而言。例如：未定清償期之
      請求權，以請求權發生時為其可行使之時：附停止條件或附確定期限之請求權
      ，以其條件成就或期限屆至之時為其可行使之時，參照最高法院六十三年台上
      字第一八八五號判例自明。原告主張系爭保險金之請求權因兩造合意待團體意
      外保險三百萬元部分法院判決確定後再起算，為被告所否認，原告自應就本件
      請求權業經兩造約定附有條件負舉證之責。查證人即原告之子乙○○到庭證稱
      ：「我父親死後約二星期我到被告屏東分公司，劉姓主管與我接洽，他說意外
      險部分仍須調查，人壽險部分會先支付，團體意外傷害保險部分調查確定以後
      ，松鶴保險部分再一併比照處理。我們當時收集資料是要向原告申請意外及人
      壽險部分，我們沒有提書面申請書。」等語，與證人即被告公司當時接洽之戊
      ○○到庭證稱：「（法官問：當時有無告知他們，團體意外傷害保險調查確定
      後松鶴保險部分再比照處理？）沒有。」等語相歧，則二人所述何者為真，已
      有疑義，況且證人乙○○為原告至親，證人戊○○為被告公司員工，與本件請
      求之利害關係密切，顯有維護自身利益致證詞偏頗之虞，故其二人之證詞均不
      足採。次查，原告雖再舉被告所交付之理賠通知單上載明被告交付之四十萬元
      係意外身故保險金之一部分並據以主張被告確已承認本件保險契約有關意外身
      故保險金之請求等情；然依原告自陳其向被告請求團體保險及本件保險之意外
      身故保險金時，被告對李家進係因疾病死亡或意外身故即有爭議等情，再依系
      爭契約第十條之被保險人因疾病時，被告按保額（本契約為二十萬元）加倍給
      付疾病身故保險金之約定，則被告是時所給付之四十萬元（即保額二十萬元的
      二倍）應係依系爭契約第十條之約定之疾病身故保險金無疑，況且原告既主張
      被告所為四十萬元之給付係意外身故保險金，又稱其餘六十萬元須待團體保險
      之認定結果再行辦理等情，則原告就同一事故依同一契約請求時，竟適用不同
      之給付標準，顯不符情理，是理賠通知單上載明四十萬元之意外身故理保險金
      ，尚不足以證明係被告之真意，再該理賠通知單上之記載亦不足以表明被告就
      本件請求曾與原告達成待團體保險判決後再比照辦理之合意，故原告主張該理
      賠通知單足以證明兩造就系爭保險金請求權達成附條件之合意，要屬無據。末
      以，被告事後於九十一年五月二十日亦曾函知原告有關李家進向被告投保之二
      個保險契約，因李家進之死亡原因非屬意外傷害所致，故被告僅就疾病身故保
      險金給付之，另有關意外身故保險金之理賠，則歉難給付等情，有被告九十一
      年五月二十日九一和壽理字第○五五三號函影本一紙可憑，是被告業以書面明
      確表示其拒絕給付有關意外保險金之理賠部分，若被告曾與原告達成請求權附
      有條件之合意，其應非斷然函知被告拒絕給付有關意外身故保險金。綜上所述
      ，原告既未能舉證證明曾與被告達成本件請求附有條件之合意，有關本件保險
      金之請求，即應自保險事故發生時起算，雖原告曾於保險事故發生後向被告請
      求之，然為被告所拒，且原告於請求後未於六個月內就本件請求提起訴訟，此
      部分（即原告未於請求後六個月提起訴訟）為兩造所不爭，依民法第一百三十
      條之規定「時效因請求而中斷者，若於請求後六個月內不起訴，視為不中斷」
      ，原告本件之請求權時效不因其請求而中斷，故本件訴訟保險金之請求，自應
      自李家進發生事故後起算，因李家進於九十一年一月二十五日死亡，迄九十三
      年一月二十六日其請求權時效即已完成，被告既以本件請求權罹於時效抗辯之
      ，其自得據以拒絕給付，至原告於時效完成後所為之請求或起訴，均不影響被
      告業已取得之抗辯權。
（二）按主張依侵權行為請求損害賠償者，應就侵權行為之構成要件負舉證之責。查
      原告再主張被告員工一方面要求原告俟團體保險部分之判決確定，一方面以由
      被告上訴拖延該判決確定之時間，再於本案主張時效抗辯，顯係以詐騙之手段
      不法侵害原告之權益，因此造成原告之請求權喪失，被告員工人員已構成民法
      規定之侵權行為，被告自應負其僱用人之責任等情；然查，原告所舉證人乙○
      ○及理賠通知單均不足以證明被告曾要求原告俟團體保險部分判決確定後，再
      處理本件請求之事實，如前所述，至被告於團體保險訴訟中提起上訴及於本案
      中為請求權罹於時效之抗辯，均為正當合法行使權利，要非得認為係被告所為
      之不法行為。
六、綜上所述，原告或主張本件保險金請求權業經兩造合意附有條件，或被告員工施
    以詐術侵害其權利，均不足採。從而，原告先位聲明本於保險契約請求給付保險
    金、備位聲明本於侵權行為請求給付損害賠償，均無理由，應予駁回。至原告假
    執行之聲請，因訴無理由而失所附麗，應併予駁回。
七、因本案事證已臻明確，兩造其餘主張陳述及所提之證據，均毋庸再予審酌，附此
    敘明。
八、訴訟費用之負擔：民事訴訟法第七十八條。
中　　　華　　  　民　　　國　　九十三　　年　　　十一　　月　　三十　　日
                                               民事第六庭  法  官    李媛媛
正本係照原本作成
如對本判決上訴，須於判決送達後廿日內向本院提出上訴狀
中　　　華　　　民　　 　 國　　九十三　　年　　　十二　　月　　三　　日
                                                           書記官    林秀妙
